臺灣桃園地方法院民事判決
110年度簡上字第61號
上  訴  人  鄭阿義  
被  上訴人  林慧娜  
上列當事人間確認本票債權不存在事件，上訴人對於民國110年1
 月8日本院桃園簡易庭109年度桃簡字第1423號第一審判決提起
上訴，本院於民國111年3月31日言詞辯論終結，判決如下：
    主      文
一、原判決關於駁回上訴人後開第二項之訴部分，及訴訟費用之
    裁判均廢棄。
二、上開廢棄部分，確認被上訴人所持有如附表一所示本票，於
    超過如附表二所示本金及利息範圍，對上訴人之本票債權不
    存在。
三、其餘上訴駁回。
四、第一、二審訴訟費用，由被上訴人負擔80%，餘由上訴人負
    擔。
    事實及理由
一、上訴人鄭阿義起訴主張及於二審補充：鄭阿義前向訴外人許
    清和借款新臺幣（下同）40萬元而簽發如附表一所示本票（
    下稱系爭本票），未約定利息，嗣鄭阿義分別於106年9月19
    日還款3萬元、106年10月15日還款3萬元、106年12月1日還
    款15萬元、107年1月1日還款15萬元、107年1月26日還款7萬
    元，共已還款超過40萬元，故系爭本票債權已不存在，鄭阿
    義不認識被上訴人林慧娜，亦無金錢往來，對林慧娜無票據
    責任可言，爰依法提起本件訴訟等語。並於原審聲明：㈠確
    認林慧娜所持有之系爭本票，對鄭阿義之本票債權不存在。
    ㈡林慧娜應將系爭本票返還予鄭阿義。
二、林慧娜答辯及於二審補充：林慧娜為許清和之前妻，許清和
    已過世，許清和的女兒許晏瑜整理許清和的遺物，發現系爭
    本票才交給林慧娜，許清和生前有說鄭阿義欠他錢，許清和
    也曾向林慧娜借款60餘萬元等語置辯。並於原審聲明：鄭阿
    義第一審之訴駁回。
三、原審為鄭阿義全部敗訴之判決，鄭阿義提起上訴，並聲明：
    ㈠原判決廢棄。㈡確認林慧娜所持有之系爭本票，對鄭阿義之
    票據債權不存在。㈢林慧娜應將系爭本票返還予鄭阿義。林
    慧娜則答辯聲明：上訴駁回。
四、得心證之理由：
    本件爭點為：㈠鄭阿義是否已清償借款？㈡鄭阿義得否以清償
    之事實對抗林慧娜？系爭本票債權是否不存在？㈢鄭阿義請
    求林慧娜返還系爭本票有無理由？分述如下：
    ㈠鄭阿義是否已清償借款？
      1.按清償人所提出之給付，應先抵充費用，次充利息，次
        充原本，民法第323條前段定有明文。次按，利率未經
        載明時，定為年利6釐；利息自發票日起算，票據法第1
        24條準用第28條第2項、第3項本文定有明文。
      2.鄭阿義主張向許清和借款40萬元並於106年9月19日簽發
        系爭本票擔保，未約定利息等語（簡上卷第90頁），則
        依票據法定利率年息6%，並自發票日起計算利息。
      3.鄭阿義主張已清償票據債務，應由鄭阿義負舉證責任，
        經查：
        ⑴鄭阿義主張其於106年9月19日還款3萬元，許清和有記
          載在系爭本票背面等語。經查，系爭本票背面記載「
          106年9月29日收還參萬元正」（簡上卷第95頁），應
          認鄭阿義是於106年9月29日還款3萬元，並非106年9
          月19日。
        ⑵鄭阿義主張其於106年12月1日、107年1月1日各還款15
          萬元，有證人許仁耀可證明等語。經查，證人許仁耀
          於二審審理中具結證稱：「在106年12月初，鄭阿義
          拿了15萬元到我的清仁宮（我開設的宮廟），鄭阿義
          先到將錢放在桌上，我不知道他要做什麼，後來許清
          和開車過來，將車停在我宮廟前的廣場，走進來叫鄭
          阿義，鄭阿義拿15萬元給許清和，是在我的宮廟門口
          所以我有看到，我知道是15萬，因鄭阿義拿來時在我
          面前算錢。我問他們在幹什麼，許清和坐在車裡，鄭
          阿義站在車旁邊，我聽到許清和說這個票我會處理，
          還說下個月要準時還。107年1月1日，鄭阿義拿10萬
          到我宮廟，打電話給許清和，許清和說沒有15萬元不
          要講，所以鄭阿義向我借5萬元，當時我有5萬元現金
          。後來許清和在大概下午二、三點來，鄭阿義將錢給
          許清和。」等語（簡上卷第62頁），堪信鄭阿義確實
          於106年12月1日、107年1月1日各還款15萬元予許清
          和。
        ⑶鄭阿義另主張其於106年10月15日還款3萬元、於107年
          1月26日還款7萬元云云，並未舉證以實其說，其主張
          並不可採。
      4.承上所述，依鄭阿義清償之金額及日期，先抵充利息，
        次抵充本金計算後（計算過程詳如附表三所示），系爭
        本票擔保之債權，尚餘本金75,706元，及自107年1月2
        日起至清償日止，按年息6%計算之利息未清償。
    ㈡鄭阿義得否以清償之事實對抗林慧娜？系爭本票債權是否
      不存在？
      1.按票據法第14條第2項所謂無對價或以不相當之對價取
        得票據者，不得享有優於其前手之權利。係指票據前手
        之權利如有瑕疵，則取得人即應承受其瑕疵，人的抗辯
        並中斷，如前手無權利時，則權利人並不能取得其權利
        而言，非謂無對價或以不相當之對價取得票據者，不得
        行使票據上之權利（最高法院72年度台上字第477 號民
        事判決意旨參照）。
      2.查林慧娜為許清和之前妻（94年間離婚），許清和於10
        7年9月5日死亡，其全體繼承人為二個女兒，有許清和
        戶籍資料附於個資卷及桃園○○○○○○○○○函附資料在卷可
        稽（簡上卷第75、77頁）。林慧娜於原審自承：「這是
        許清和的小孩在整理許清和遺物後發現才拿給我。」、
        「未支付對價，是許清和的小孩許晏瑜將本票交給我的
        ，並非許清和交給我的。」等語（原審卷第11頁反面、
        12頁）。林慧娜於二審雖改稱其之前有借給許清和60多
        萬元云云（簡上卷第64頁），然未能舉證以實其說，尚
        難認其是有對價關係取得系爭本票，故林慧娜不能享有
        優於前手即許清和之權利，鄭阿義既已清償部分票款，
        尚欠如附表二所示之本金及利息，林慧娜即不能享有超
        過此範圍之本票債權。
    ㈢鄭阿義請求返還系爭本票有無理由？
      鄭阿義尚欠如附表二所示之本金及利息，則系爭本票在如
      附表二所示範圍之本票債權仍然存在，從而，鄭阿義請求
      林慧娜返還系爭本票，即屬無據。
五、綜上所述，林慧娜所持系爭本票，對鄭阿義於附表二所示本
    票債權仍然存在。鄭阿義訴請確認林慧娜持有之系爭本票於
    「超過」附表二所示本票債權部分不存在，為有理由，應予
    准許，逾此範圍，則無理由，應予駁回。原審就超過附表二
    之部分為鄭阿義敗訴之判決，尚有未洽，上訴意旨求予廢棄
    改判，為有理由，爰由本院予以廢棄改判如主文第2項所示
    。至如附表二所示之系爭本票債權仍然存在，故原審就此部
    分為鄭阿義敗訴之判決，並無不合，上訴意旨求予廢棄改判
    ，為無理由，應駁回其上訴。
六、本件事證已臻明確，兩造其餘陳述及所提證據，經審酌後認
    與判決結果不生影響，爰不予逐一論列。
七、據上論結，本件上訴為一部有理由，一部無理由，依民事訴
    訟法第436條之1第3項、第450條、第449條第1項、第79條規
    定，判決如主文。
中　　華　　民　　國　　111 　年　　4 　　月　　29　　日
                  民事第三庭   審判長法  官  周玉羣
                                     法  官  林靜梅
                                     法  官  吳佩玲
附表一、系爭本票
編號 發票人 發票日 到期日 金額 (新臺幣) 備註 1 鄭阿義 106.9.19  107.9.19 40萬元 本院109年度司票第4706號裁定准許執票人林慧娜於40萬元，及自107年9月19日起至清償日止，按年息6%計算之利息，對鄭阿義得強制執行。 
附表二、尚未獲償債權
編號 債權人 本金 （新臺幣） 利息   1 林慧娜 75,706元 自107年1月2日起至清償日止，按年息6%計算之利息。   
附表三、債權計算書 
編   號 清償日期                    本期債權金額      該次清償金額 抵充本金金額 抵充利息金額  剩餘債權金額    本金              利          息        本  金 利  息    起算日 截止日 日數 年息 金  額      1 106.9.29 40萬元 106.9.19 106.9.29 11 6% 723 3萬元 29,277元 723元 370,723元 0元 2 106.12.1 370,723元 106.9.30 106.12.1 63 6% 3,839元 15萬元 146,161元 3,839元 224,562元 0元 3 107.1.1 224,562元 106.12.2 107.1.1 31 6% 1,144元 15萬元 148,856元 1,144元 75,706元 0元 備註： 單位：新台幣/元，元以下四捨五入 本金×利率÷365×日數＝利息             

上列正本證明與原本無異。
本判決不得上訴。
中　　華　　民　　國　　111 　年　　4 　　月　　29　　日
                              書記官  龍明珠